最高法院民事判決　　　　　　　　　　　　　　　九十三年度台上字第一七五九號
　　上　訴　人　水晶皮鞋有限公司
　　兼　　　右
　　法定代理人　乙○○
　　共　　　同
　　訴訟代理人　陳彥希律師
　　　　　　　　葉玉卿律師
　　被 上訴 人　甲○○
　　　　　　　　丙○○
　　共　　　同
　　訴訟代理人　連元龍律師
　　　　　　　　林重宏律師
右當事人間請求不動產所有權移轉登記事件，上訴人對於中華民國九十一年十二月三
日台灣高等法院第二審判決（九十一年度重上字第一三九號），提起上訴，本院判決
如下：
    主  文
原判決廢棄，發回台灣高等法院。
    理  由
本件上訴人主張：坐落台北巿大安區○○段○○段六四八號、面積六一０平方公尺、
應有部分一千分之四二土地及其上建物即建號一三三五、門牌台北巿敦化南路二段二
六一號房屋（下稱系爭房地）係由上訴人乙○○與其父於七十三年間以家族所經營之
上訴人水晶皮鞋有限公司（下稱水晶皮鞋公司）出資購買，信託登記為被上訴人甲○
○名義，甲○○再信託登記予被上訴人丙○○名義，復在其上各設定如原判決附表（
下稱附表）一所示之抵押權。水晶皮鞋公司已向甲○○表示終止信託關係，並代位甲
○○向被上訴人丙○○表示終止彼等間信託關係，並將其對被上訴人之信託債權讓與
乙○○；且甲○○亦書立承諾書承諾願將系爭房地所有權移轉登記予乙○○；縱認水
晶皮鞋公司與甲○○間確無信託關係存在，亦有借名登記關係存在，詎被上訴人拒絕
辦理移轉登記等情，爰本於上開承諾書之約定或債權讓與，先位聲明求為：命被上訴
人清償如附表一所示抵押權，並辦理塗銷登記，丙○○將系爭房地所有權移轉登記予
甲○○，再由甲○○移轉予乙○○之判決；另本於信託物返還請求權、不當得利、侵
權行為損害賠償之回復原狀法律關係及代位權，備位聲明求為：命被上訴人清償如附
表一所示抵押權，並辦理塗銷登記；丙○○將系爭房地所有權移轉登記予甲○○，再
由甲○○移轉予水晶皮鞋公司之判決。
被上訴人則以：甲○○與水晶皮鞋公司間或與乙○○間均無信託關係存在，系爭房地
係甲○○個人出資所購買，上訴人對甲○○並無何債權可言，不得主張代位權等語，
資為抗辯。
原審維持第一審上訴人敗訴之判決，駁回其上訴，無非以：乙○○主張系爭房地為水
晶皮鞋公司出資購買，並信託登記為甲○○所有，水晶皮鞋公司已將上開信託債權讓
與伊，且甲○○復書立承諾書，表示願將系爭房地所有權移轉登記予伊之事實，為甲
○○所否認。查乙○○所提出之承諾書僅記載：﹁甲○○同意不分任何吳乙○○（即
乙○○）名下財產（原有甲○○敦化南路一樓店面也一併放棄），但交換條件是吳昱
賓、吳昱賢歸甲○○扶養，甲○○當盡後半生全力努力栽培孩子，口說無憑，特立此
據。甲○○親筆七十六年五月十九日。但書吳昱賓、吳昱賢委託吳乙○○扶養期間，
甲○○願月支三萬，同時將年終紅利一半交付﹂，顯然僅係就雙方間財產之分配事項
，約定以子女扶養誰屬為條件。徵諸乙○○所稱該承諾書係在雙方於七十六年間達成
離婚協議，甲○○單獨遷出雙方原共同生活之住處後，經伊屢至甲○○辦公室要求甲
○○返還系爭房地後，甲○○始於同年五月十九日簽立者等情節，益證上開承諾書之
書立係以雙方協議離婚及子女扶養權歸甲○○為前提條件。乙○○與甲○○雖曾於七
十六年間協議離婚，但始終未依民法第一千零五十條之規定向戶政機關辦理離婚登記
，迄至八十七年間，始經甲○○起訴請求法院裁判准其與乙○○離婚確定，上開承諾
書既係以乙○○與甲○○兩願離婚及子女扶養權歸甲○○為停止條件，彼等間協議離
婚既未有效成立，該條件顯未成就，則甲○○即無履行該承諾書約定之義務，且為乙
○○所明知，若非如此，乙○○何須於八十七年間再找甲○○要求另訂協議書，令被
上訴人同意將系爭房地所有權移轉登記予雙方所生之二名子女。乙○○主張其得本於
上開承諾書之約定請求甲○○將系爭房地所有權移轉登記予伊云云，殊不足取。水晶
皮鞋公司復不能舉證證明其係系爭房地之真正所有權人，自無從讓與任何對甲○○之
債權予乙○○，乙○○本於債權讓與法律關係之請求，亦不足取。其次，於七十三年
六月一日就系爭房地所訂定之買賣契約書，其上記載之買受人僅係甲○○及吳乙○○
，並非水晶皮鞋公司，系爭房地係由甲○○信託登記與丙○○，為被上訴人所不爭執
，系爭房地之出賣人上海印刷廠股份有限公司（下稱上海印刷公司）經第一審查詢時
，固覆稱收受如附表二：編號第四號至第八號所示之支票並予兌領。惟按支票乃無因
證券，上開五紙支票總計三百萬元，充其量僅能據為證明系爭房地之出賣人有收受上
開支票，並據以提示兌領之事實，尚不足據以證明上開支票之原因關係究竟為何。又
如附表二：編號第一號至第三號所示總計六百萬元之支票，均非由水晶皮鞋公司所申
請簽發，而係依序由甲○○、乙○○之舅父林家珍及乙○○之胞弟陳國富所申請簽發
。附表二：編號第一號所示之支票係甲○○所申請簽發，經第一審函請第一商業銀行
查覆無誤；至證人林家珍證稱：﹁一百五十萬元是民國七十三年我借給他（指乙○○
）買房子用的，我是將現金陸續直接轉入她的帳戶，而非以開票方式借給他的﹂，繼
又改稱：﹁她說公司要買房子，她向我借錢，我是一部分存入乙○○之帳戶，一部分
她跟我去領的﹂，顯有齟齬，尚難據為證明林家珍確有借款予水晶皮鞋公司購買系爭
房地；又水晶皮鞋公司就其有向陳國富借款之事實，亦始終不能舉證以實其說。是水
晶皮鞋公司既不能證明上開三紙支票之資金係伊所籌措，已難認系爭房地買賣價金六
百萬元係伊所出資，而水晶皮鞋公司復就如附表二：編號第四號至第八號所示總計金
額三百萬元之支票原因關係不能舉證證明確係其供出資購買系爭房地之用，則水晶皮
鞋公司所為系爭房地係伊出資購買之主張，顯不足取。復徵諸水晶皮鞋公司係有限公
司之組織，其就關於買賣不動產及信託他人登記等影響股東權益之重大決策事項，依
公司法及一般公司營運慣例，應會召開股東會議，由股東作成決議，並訂定信託契約
書才是，乃水晶皮鞋公司竟不能提出任何關於七十三年間股東會決議購買系爭房地及
同意信託登記予甲○○之會議紀錄及信託契約書；水晶皮鞋公司始終未曾繳付系爭房
地之房屋稅、地價稅，而係由甲○○所繳納；暨水晶皮鞋公司之法定代理人即乙○○
與甲○○商訂前開承諾書及協議書草稿時，一再在各該文書表明系爭房地為甲○○所
有等情節，尤難證明系爭房地係水晶皮鞋公司所出資購買。上訴人均不能證明系爭房
地乃水晶皮鞋公司出資購買，而信託登記物為甲○○所有，則乙○○依據承諾書之約
定或債權讓與，或於信託關係終止後之回復原狀請求權、不當得利之法則、侵權行為
損害賠償之回復原狀法則及代位權，先位及備位對被上訴人為如其上開之請求，不應
准許等詞，為其判決之基礎。
惟按系爭房地之出賣人係上海印刷公司，依卷附系爭房地買賣契約書之記載，買賣價
金係以原判決附表所示之支票支付，其中附表二：編號第一號金額二百萬元之台灣銀
行支票，固由被上訴人申購，惟上訴人已主張：係向被上訴人之父吳弄借款二百萬元
，水晶皮鞋公司已自七十五年起陸續給付利息，並於七十九年五月三十日以票號00
00000，面額二百萬元，付款人為第一商業銀行敦化分行，帳號甲存００七一一
一支票全額返還，並經向第一商業銀行敦化分行調取該支票影本，查明確經吳弄提示
無訛（見一審卷(二)三四頁，原審卷(一)五七頁）；附表二：編號第二號即支票號碼二０
二八一七，金額一百五十萬元台灣銀行支票，係由林家珍申購；附表二：編號第三號
即支票號一九六九四六，金額二百五十萬元台灣銀行支票係由陳國富申購，林家珍為
乙○○之舅父，陳國富則為乙○○之胞弟，並為水晶皮鞋公司之股東，林家珍並證稱
：﹁水晶皮鞋公司是我姐姐家族開的，當時負責人是乙○○，一百五十萬元是民國七
十三年我借給他買房子用的……﹂、﹁是我外甥女乙○○出面與我接洽的﹂、﹁她說
公司要買房子，她向我借錢﹂（見原審卷(一)四九至五０頁）；附表二：編號第四至八
號金額依序為八十萬元、五十萬元、五十萬元、六十萬元、六十萬元之支票五張，係
由水晶皮鞋公司簽發交付系爭房屋之出賣人上海印刷公司提示兌領（見一審卷(一)六三
至六五、二一七至二一八頁），證人陳石陣證稱：﹁系爭房屋是水晶皮鞋公司買的，
財務交涉細節皆由乙○○處理﹂（見一審卷(一)一三七頁），綜上各情以觀，上訴人主
張系爭房屋係由水晶皮鞋公司出資購買，登記予被上訴人名義等語，即非全屬無據，
則系爭房屋究係由水晶皮鞋公司出資購買，抑或由被上訴人與乙○○共同出資購買？
究屬信託或借名登記，抑係無償贈與被上訴人？猶待詳查審認。本件事實尚未臻明暸
，本院無從為法律上之判斷。上訴論旨，指摘原判決不當，求予廢棄，為有理由。
據上論結，本件上訴為有理由。依民事訴訟法第四百七十七條第一項、第四百七十八
條第二項，判決如主文。
中　　　華　　　民　　　國　　九十三　　年　　　八　　　月　　二十六　　日
                              最高法院民事第五庭
                                  審判長法官  吳　正　一
                                        法官  劉　福　來
                                        法官  黃　秀　得
                                        法官  黃　義　豐
                                        法官  蘇　達　志
      右正本證明與原本無異
                                              書  記  官
中　　　華　　　民　　　國　　九十三　　年　　　九　　　月　　　九　　　日
                                                                        Ｅ
